【裁判字號】    97,台上,2553
【裁判日期】    970612
【裁判案由】    違反公職人員選舉罷免法
【裁判全文】
最高法院刑事判決            九十七年度台上字第二五五三號
上 訴 人  甲○○
上列上訴人因違反公職人員選舉罷免法案件，不服台灣高等法院
中華民國九十六年九月二十七日第二審判決（九十六年度上訴字
第三一五九號，起訴案號：台灣桃園地方法院檢察署九十四年度
選偵字第六五號、偵字第二○四四六號，九十五年度偵字第一二
六八三號），提起上訴，本院判決如下：
    主  文
原判決撤銷，發回台灣高等法院。
    理  由
本件原判決撤銷第一審科刑之判決，經比較刑法之新舊規定後，
改判仍論處上訴人甲○○意圖使候選人不當選，以文字、圖畫傳
播不實之事，足以生損害於公眾及他人罪刑。固非無見。
惟查：(一)、原判決事實認定上訴人甲○○基於意圖散布於眾，使
桃園縣縣長候選人丙○○不當選及毀損乙○○名譽之犯意，由其
提供劇本，僱請不知情之彭金萬擔任節目執行製作，並僱請導演
、演員等參與拍攝工作，於民國九十四年十月底十一月初，在桃
園等地區，以演員閒話家常方式，拍攝未經查證之節目，其中「
朱家王朝錄」單元內之「吃砂石長大的縣長」，以暗喻方式指涉
丙○○縣長係吃砂石長大的縣長為引言，並影射丙○○之父朱樟
興及舅舅林達利用特權開設立進砂石場股份有限公司（下稱立
進砂石場），再以合法掩護非法大量開採大漢溪河床砂石，造成
河床裸露，破壞自然生態，而牟取暴利，且具體指摘此情與丙○
○有關之情節等情。而其理由內引用檢察官勘驗「亮麗下的醜陋
」節目錄影光碟，其中「吃砂石長大的縣長」單元內男女演員之
對話，認其內容係明確傳述丙○○之父朱樟興及舅舅林達所經
營砂石場之便，藉由丙○○擔任縣長之特權盜採大漢溪河床砂石
，且此事與丙○○擔任縣長有關。然觀諸該節目單元內二男性演
員之對話，其中Ａ男演員：「……好好的一條大漢溪，怎麼會被
挖的坑坑洞洞的，河床裸露，自然生態被破壞到這種地步……」
，「你是本地人，應該知道是哪一夥人在盜採砂石，尤其這一帶
被開挖得特別嚴重」，Ｂ男演員：「應該跟現在縣長丙○○有關
」，Ａ男演員：「你有沒有搞錯，身為縣長怎麼可能盜採砂石。
……」，Ｂ男演員：「我是說開採砂石跟朱家有關，二十幾年前
，丙○○的父親朱樟興，還有他的母舅林達，兩個人聯合開了
一家，『立進砂石場』大量開採砂石。」等語（見二○四四六號
偵卷第二八六、二八七頁）。依此對話內容，顯係指丙○○之父
親、舅舅於二十年前合開砂石場，大量開採大漢溪砂石牟利，在
時間上，似與丙○○於本件案發當時所擔任縣長之職務無關，亦
無片言提及丙○○有假借縣長職權盜採砂石情事。原判決理由對
上開對話亦加引用，乃認其內容係明確傳述丙○○之父親、舅舅
合開砂石場，藉由丙○○擔任縣長之特權盜採大漢溪河床砂石，
且此事與丙○○擔任縣長有關，此項理由之論斷要與所引卷證不
相符合，而有證據上理由矛盾之違法。(二)、原判決於理由內係以
上訴人將其拍攝「亮麗下的醜陋」之節目，接續於九十四年十一
月十六、十七、十八日刊登在自由時報桃園版，以將自製之廣告
以FTP 方式直接傳入自由時報製版房，再以手機聯絡已傳入請接
收，而進行輸出刊登方式刊登廣告，及刊登於台灣日報等情，有
自由時報社、台灣報業股份有限公司復函、所附影像雜誌廣告說
明、廣告委託單在卷可按。渠嗣又接續在公開場所台大校友會館
、立法院、國賓飯店舉行記者會，播放上開不實內容節目之光碟
，亦有檢察官勘驗扣案上訴人所有可攜式硬碟，其內容為上訴人
於九十四年十一月二十二日召開記者會，播放該「亮麗下的醜陋
」光碟片內容之勘驗筆錄足憑，因認上訴人確有傳播不實事項於
公眾甚明。然原判決於事實欄就上訴人意圖使桃園縣長候選人丙
○○不當選，先後在台大校友會館、立法院召開記者會，公開播
放上開「亮麗下的醜陋」節目錄影光碟，以傳播不實事項等情，
則未加認定記載，致上開理由之論敘已失其事實依據，而有判決
理由矛盾之違誤。(三)、意圖使候選人當選或不當選，以文字、圖
畫、錄音、錄影、演講或他法，散布謠言或傳播不實之事，足以
生損害於公眾或他人者，處五年以下有期徒刑，公職人員選舉罷
免法第一百零四條（即九十六年十一月七日修正前第九十二條）
定有明文。原審判決事實認定上訴人基於意圖使桃園縣長候選人
丙○○不當選及毀損乙○○名譽之犯意，除先後於同年月十八日
在自由時報全國版，同年十一月二十六日在台灣日報，接續以文
字刊登具體指摘「＊吃砂石長大的縣長」、「＊自命不凡的丙○
○『上下』都瀟灑的傳聞不斷，誰才是最貼近他的女人？妻子高
婉倩？削凱子的薛凱莉（按應係薛楷莉）？嬌小動人的陳靜蘭？
還是那位婷婷玉立的……？」等文字。又承前犯意，於同年月二
十六日中午十二時許，在台北市中山區○○○路○段六十三號之
國賓大飯店，以召開記者會方式，公開播放上開「亮麗下的醜陋
」光碟片中有關「丙○○最貼近的女人」之單元內容，接續以此
方式利用不知情之各家平面及電子媒體對外散布上述謠言及傳播
不實而足以毀損丙○○、乙○○等人名譽之事，對於丙○○、乙
○○之人格予以公然侮辱，均足以生損害於丙○○、乙○○及公
眾對於縣長候選人丙○○之判斷等情。依此，上訴人意圖使桃園
縣縣長候選人丙○○不當選，其先後係以文字及錄音、錄影之方
式，而傳播不實之事，並無以「圖畫」為之。即其嗣於論罪理由
內亦謂上訴人於丙○○競選活動期間，係基於一個使候選人丙○
○不當選及貶損其人格名譽之犯罪決意，先後多次在公開場所召
開記者會，播放上開（光碟）之單元節目內容及在報紙上刊登廣
告方式散發內容不實或流於情緒性人身攻擊之節目，其傳播不實
事項之數個舉動，時間、場所均各具有密接關聯性，且均各侵害
同一法益，應各視為數個舉動之接續施行而合為包括之一行為予
以評價，為接續犯等語。乃其於主文欄關於上訴人成立之罪名則
載為「甲○○意圖使候選人不當選，以『文字』、『圖畫』傳播
不實之事……」，是其事實認定、理由之論敘與主文之記載均前
後不相一致，同有判決理由矛盾之違失。以上，或係上訴意旨所
指摘，或為本院得依職權調查之事項，應認原判決有撤銷發回更
審之原因。原判決不另諭知無罪部分，基於審判不可分之原則，
併予發回。
據上論結，應依刑事訴訟法第三百九十七條、第四百零一條，判
決如主文。
中    華    民    國  九十七  年    六    月   十二   日
                      最高法院刑事第四庭
                          審判長法官  張  淳  淙
                                法官  劉  介  民
                                法官  張  春  福
                                法官  蔡  彩  貞
                                法官  徐  文  亮
      本件正本證明與原本無異
                                      書  記  官
中    華    民    國  九十七  年    六    月   十九   日
                                                    Ｍ


司法院資訊處製作；財團法人民間司法改革基金會備份。
